臺灣臺中地方法院民事判決　　　　　　　95年度訴字第1153號
原　　　告　甲○○
被　　　告　庚○○
　　　　　　戊○○
　　　　　　丁○○
兼上列三人
訴訟代理人　己○○　住同上
上列四人
訴訟代理人　洪錫欽　律師
　　　　　　陳姿君　律師
被　　　告　乙　○　住臺中縣外.
訴訟代理人　丙○○　住同上
上列當事人間確認通行權存在事件，本院於民國96年9月14日言
詞辯論終結，判決如下：
    主      文
確認原告對於被告戊○○、庚○○、己○○共有坐落臺中縣外埔
鄉○○○段八一五地號土地上如附圖三代號八一五之Ａ００三所
示、面積一七二．二四平方公尺，被告戊○○、丁○○共有坐落
同段八一三地號土地上如附圖三所示代號八一三之Ａ００四、面
積九七．六平方公尺及被告乙○所有坐落同段八二四地號土地上
如附圖三代號八二四之Ａ００四、面積一一．五八平方公尺之土
地有通行權。
被告應容忍原告於第一項所示有通行權之土地上開設三公尺寬之
道路供通行之用，並不得設置障礙物或為其他妨害原告通行之行
為。
原告其餘之訴駁回。
訴訟費用由被告戊○○負擔百分之十六，被告庚○○、己○○各
負擔百分之十，被告丁○○負擔百分之十二，被告乙○負擔百分
之二；餘由原告負擔。
    事實及理由
甲、程序事項
一、按訴訟繫屬中為訴訟標的之法律關係，雖移轉於第三人，於
    訴訟無影響。但第三人如經兩造同意，得聲請代當事人承當
    訴訟，民事訴訟法第254條第1項定有明文。查坐落臺中縣外
    埔鄉○○○段813地號土地（下稱系爭土地）於本件訴訟於
    民國95年4月10日繫屬時，原屬於吳秀雪所有，嗣吳秀雪於
    訴訟中之96年1月30日以贈與為原因移轉登記予甲○○，甲○○並於96年5月23日具狀聲明承當訴訟（見本院卷二第23
    、24頁，誤用語為承受訴訟），提出系爭土地登記謄本為證
    （見本院卷第29頁），並經被告同意在案（經本院卷二第20
    頁），核與前揭規定相符，應予准許。
二、次按確認法律關係之訴，非原告有即受確認判決之法律上利
    益者，不得提起之，民事訴訟法第247條第1項前段定有明文
    。所謂即受確認判決之法律上利益，係指法律關係之存在與
    否不明確，致原告在私法上之地位有受侵害之危險，而此危
    險得以對於被告之確認判決除去之者而言（最高法院52年臺
    上字第1922號判例意旨參照）。本件原告主張就系爭土地之
    周圍地即同段813、815及824地號土地有通行權，並有開設
    路寬6公尺之道路之必要，惟為被告所否認，則原告主張其
    有該通行權之法律關係存在，即不明確，致原告私法上之地
    位有受侵害之危險，且此項不明確得以確認判決予以排除，
    是原告提起本件訴訟確認通行權存在，應有確認利益，合先
    敘明。
乙、實體事項
壹、原告主張：
一、系爭土地面積1160.71平方公尺，使用分區為特定農業區（
    非都市土地使用），甲種建築用地：建蔽率60%、容積率240
    %，因屬袋地與公路無適宜之聯絡，致不能為通常之使用，
    故應闢設私設道路連接都市○○道路、公路系統或現有巷道
    。而系爭土地可建總容積樓地板面積為2785.704平方公尺（
    1160.71平方公尺×240%容積率）遠大於1000平方公尺，按
    照建築技術規則建築技術施工編第2章第1節第2條第1項第4
    款之規定，該私設道路寬度應須6公尺，此為臺中縣政府95
    年7月18日九五府工建字第0950184296號函說明所指「道路
    寬度應為6公尺」之意旨，與臺中縣政府89年12月29日八九
    府建城字第364875號函說明二「查都市計畫內農業區地目建
    ，與區域計畫內特定及一般農業區編定使用甲種建築用地，
    …其執行方式免指定建築線，再由工務局據以核發建照」云
    云，僅為核發建照免辦建築線事宜，意指「免辦建築線」可
    以核發建照而已，不生牴觸之問題。
二、另由原告95年6月20日所提之建築計畫書，系爭土地可興建
    為綜合式建築用地集合住宅建地，將來公眾通行之必要聯外
    道路，亦須符合消防通道，供緊急救難之用。原告爰依民法
    第787條規定，請求判決如附圖五所示方案往南通行使用被
    告庚○○、己○○、戊○○共有之同段815地號土地上代號
    815 之Ａ004部分，被告戊○○、丁○○共有之同段813地號
    土地代號813之Ａ006部分，及被告乙○所有之同段824地號
    土地代號824之Ａ005部分，以至同段854地號之既成道路六
    支巷有通行權，並依民法第788條規定，請求開設6公尺寬道
    路等語。
三、並聲明：(一)確認原告所有系爭土地就被告庚○○、己○○、
    戊○○所共有坐落同段815，戊○○、丁○○所共有坐落同
    段813及被告乙○所有坐落同反824地號土地如附圖五所示代
    號815之Ａ004、813之Ａ006及824之Ａ005部分之土地有通行
    權存在；(二)被告應容忍原告於上開土地上開設6公尺寬之道
    路供通行之用，並不得設置障礙物或為其他妨害原告通行之
    行為。
貳、被告則以：
一、被告庚○○、己○○、戊○○、丁○○部分：
（一）被告不同意通行道路從田地中間穿過，宜依卷內第139頁
      所繪路線為通行，該方案雖為被告乙○所不認同，但通盤
      考量，應係對被告損害最少之方法。
（二）依照臺中縣政府89年12月29日89府建城字第364875號函，
      顯示本件系爭土地為特定及一般農業區甲種建築用地，雖
      未面臨公路系統及現有巷道，得以比照都市計畫內農業區
      免指定建築線而由工務局據以核發建照。因此，系爭土地
      並無應私設道路臨接建築線之問題。
（三）依本院95年6月13日勘驗測量筆錄記載：現場同段地號854
      為現供公眾通行之既成道路，約5.4公尺寬，地號824 現
      有4.6公尺寬、長27公尺之柏油路供被告等人通行使用，
      原告所有之81 6地號土地與上開道路間僅有寬約1公尺寬
      田埂，可供人通行。由勘驗筆錄以觀，854地號作為公眾
      通行之道路，寬僅5.4公尺，而被告自己通行之道路僅4.6
      5公尺寬，原告所有之土地，縱認應給予通常之使用，其
      權利亦不能大於被告所享有之權利，亦不能大於公眾通行
      道路之權利。且依臺中市政府95年7月18日九五府工建字
      第0950184296號函示意見，縱或於被告土地設置6公尺寬
      之道路，連接854地號之道路寬亦僅5.4公尺，故於被告土
      地設置6公尺寬之道路後，因無通路寬度為6公尺之適宜道
      路，仍不能指定建築線，原告之請求，仍未符該函示意旨
      。
（四）系爭土地位於臺中縣外埔鄉郊區，非人潮往返甚多之繁華
      市區，原告通行被告之土地，於寬2公尺之道路，已足夠
      原告以一般小客車進出通行。又所欲留設道路，筆直通往
      既有道路，無迂迴曲折之情形，而原告所有土地之四周均
      係農田，並無任何往返車輛通行之情形，並無經常需要會
      車之情形，面寬2公尺之道路，確已符合使用等語，資為
      抗辯。並聲明：原告之訴駁回。
二、被告乙○部分：
（一）被告同意原告主張之方案，即就原來通行道路拓寬，該條
      道路已經通行幾十年了，當初是被告庚○○之父親饒雙財
      與被告約定交換土地，由饒雙財提供等分之土地供被告耕
      作，被告提供土地供其通行，且依照原來通行路徑之方案
      ，被告損害最少。
（二）如果依照139頁方案會穿過824地號土地，因824地號土地
      不大，824地號左邊之土地會變成畸零地，無法耕作。824
      地號鄰接823地號是一整筆土地，如果從西邊開路，原來
      水泥道路要復原，需另作排水及灌溉系統，並應使農機可
      以進出土地耕作，因為土地與馬路高低相差二米多。
（三）對於通行道路畫與814地號土地相鄰，亦即採附圖三至五
      所示之案時，被告乙○主張通行道路寬度2公尺即已足夠
      。
、本件經兩造整理並協議簡化爭點如下：
一、不爭執之事項（本院採為判決之基礎）：
（一）原告所有系爭土地與公路無適宜之聯絡，致不能為通常之
      使用。
（二）原告依民法第787、788條之規定，有開設道路通行周圍地
      即被告戊○○、庚○○、己○○共有同段815地號土地，
      被告戊○○、丁○○共有同段813地號土地及被告乙○所
      有同段824地號土地以至公路之必要。
二、爭執之事項：
（一）原告所主張之通行方案（即附圖五所示之方案），是否係
      對於周圍地損害最少之處所及方法？
（二）前開道路之寬度是否應為6公尺？
肆、本院之判斷
一、原告主張系爭土地為其所有，因與公路無適宜之聯絡，有通
    行相毗鄰之被告戊○○、庚○○、己○○共有同段815地號
    土地，被告戊○○、丁○○共有同段813地號土地及被告乙○所有同段824地號土地以至公路之必要之事實，有兩造提
    出之系爭土地及同段813、815、824地號土地登記簿謄本、
    地籍圖及現場照片為證（見本院卷一第7至62、66至69、107
    至115、135、136，卷二第29頁）。又本院先後於95年6月13
    日、96年3月27日會同大甲地政事務所人員到場勘驗結果：
    同段854地號土地為寬約5.4公尺供公眾通行之既成道路，同
    段824地號土地現有寬約4.6公公尺之柏油道路供被告通行使
    用，而系爭土地與上開道路間僅有寬約1至2公尺寬田埂，可
    供人通行，其位置、面積如附圖一所示等情，分別製有勘驗
    筆錄、複丈成果圖（即本院判決附圖一）及現場照片在卷可
    稽（見本院卷一第132、295至301頁），復為兩造所不爭執
    ，堪信原告上開主張為真實。
二、按土地因與公路無適宜之聯絡，致不能為通常使用者，土地
    所有人得通行周圍地以至公路。但對於通行地因此所受之損
    害，應支付償金。前項情形，有通行權人應於通行必要範圍
    內，擇其周圍地損害最少之處所及方法為之。有通行權之人
    於必要時得開設道路，但對於通行地因此所受之損害，應支
    付償金，民法第787條、第788條分別定有明文。本件原告所
    有之系爭土地確與公路無適宜之聯絡，已如上述，原告依前
    揭民法之規定，有開設道路通行周圍地以至公路之必要，亦
    為兩造所不爭執。兩造之主要爭執在於該通行道路之位置及
    寬度。按不通公路之土地及通公路非常困難之土地，為使地
    盡其利、增進社會經濟，不得不許此項土地之所有人，對於
    周圍鄰地有通行權，惟袋地所有人之通行權，一方面為土地
    所有人所有權之擴張，一方面則限制鄰地所有人之所有權，
    為調和其利害，民法第787條第1項但書及第2項復規定對於
    通行地因此所生之損害應支付償金，及應於通行必要範圍內
    ，擇其周圍地損害最少之處所及方法為之，以保全四圍鄰地
    之利益（參見該條立法理由）。
（一）關於系爭土地對外通行之道路位置，被告庚○○、己○○
      、戊○○及丁○○抗辯應採附圖二方案所示之位置，並將
      路寬修正為2公尺。惟查，該方案之通行道路固位於被告
      戊○○、庚○○、己○○共有同段815地號土地之西緣，
      無穿過同段815地號土地中間之缺點，但該方案道路卻穿
      過被告戊○○、丁○○共有同段813地號土地及被告乙○
      所有同段824地號土地之西側，造成同段813、824地號土
      地遭細分。且同段824地號土地東緣及同段813地號土地中
      間及與同段824地號土地東側接壤處，即如附圖一所示編
      號Ａ、Ｂ部分，其現況已闢為柏油道路，為被告彼此之間
      互相提供作通行道路之用（被告丁○○等人現居住於同段
      814地號土地上之建物內），此有勘驗筆錄暨附圖一所示
      之複丈成果圖在卷可憑。是同段813、824地號土地上既已
      有附圖一所示之道路存在，如再於附圖二所示之位置開闢
      通行道路，將使用段813地號土地被分成三塊，亦使同段
      824地號土地被分成二塊，不利於使用，本院認為並非對
      周圍地損害最少之處所及方法。
（二）原告主張系爭土地對外通行之道路應採附圖五方案所示之
      位置，亦即其路寬應為6公尺。被告薜煌雖同意該位置，
      惟主張道路寬度應修正為如附圖四所示，亦即2公尺即已
      足夠。被告庚○○、己○○、戊○○、丁○○則不同以附
      圖三至附圖五所示之位置做為通行道路，其理由為該三方
      案從同段815地號土地中間穿過，不利於日後共有人分割
      該土地。查系爭土地對外通行之道路如採附圖三至附圖五
      方案所示之位置，與附圖一所示現狀田埂道路相比對結果
      ，此三方案均係從附圖一所示之田埂及道路修正而來，僅
      係道路寬度不同而已。此三方案相對於附圖二所示之方案
      而言，較能保持鄰地即同段813、824地號之完整，對於被
      告乙○所有之同段824地號土地及被告戊○○、丁○○共
      有同段813地號土地而言，較為有利。且因此三方案之道
      路較為筆直，所需用到同段815地號之土地較少，就此而
      言，亦對同段815地號土地之共有人即被告戊○○、庚○○、己○○較為有利。另同段814地號土地亦為袋地，此
      三方案之道路鄰同段814地號土地之東側，亦可解決同段
      814地號土地之通行問題。至於此三方案固從被告戊○○
      、庚○○、己○○共有同段815地號土地穿過，但是否不
      利於該地所有權人即被告戊○○、庚○○、己○○日後之
      分割，需視其等之分割方案而定，現尚無法定論。
（三）原告主張：依原告95年6月20日所提之建築計畫書，系爭
      土地可興建為綜合式建築用地集合住宅建地，將來公眾通
      行之必要聯外道路，亦須符合消防通道，供緊急救難之用
      ，且系爭土地可建總容積樓地板面積為2785.704平方公尺
      （1160.71平方公尺×240%容積率），遠大於1000平方公
      尺，按照建築技術規則建築技術施工編第2章第1節第2條
      第1項第4款之規定，該私設道路寬度應須6公尺云云，固
      據其提出建築計劃書及臺中縣政府95年7月18日95府工建
      字第0950184296號函文為證（見本院卷一第142至151頁、
      162頁）。查本院向臺中縣政府函查系爭土地如須以私設
      道路鄰接建築線，其私設道路寬度應為多少，該府函覆：
      依建築技術規則建築技術施工編第2章第1節第2條之規定
      ，應為6公尺，此固有臺中縣政府前揭函文為證（見本院
      卷一第162頁）。惟查，系爭土地為建地，使用分區為特
      定農業區，使用地類別為甲種用地，面積1160.71平方公
      尺，經公告為非都市土地使用，有土地登記簿謄本可憑（
      見本院卷一第11頁）。而區域計畫「特定及一般農業區」
      內「甲種建築用地」未臨接公路系統或供公眾通行現有巷
      道，比照「都市計畫」內「農業區」地目「建」免指定建
      築線得發照建築等情，此經臺中縣於89年12月29日以89府
      建城字第364875號函釋在案（見本院卷二第27頁）。本院
      再向臺中縣政府函查，該府前揭二函文是否有矛盾之處，
      該府函覆：臺中縣建築管理自治條例第2條第7項規定，甲
      種建築用地申請建築除面臨公路仍應依法申請建築線外，
      得免指定建築線；同條第8項規定，前3項基地進出通路應
      由土地所有權人、起造人自行解決，並依該法第26條第2
      項規定負其責任。故本案系爭土地為甲種建築用地，雖未
      鄰接建築線，仍可依法申請建築。另該府95年7月18日府
      工建字第0950184296號函文係依本院來函內容所述，如須
      以私設道路鄰接建築線時，其私設道路寬度應為多少所陳
      之建築技術規則規定，與前揭說明甲種建築用地適用臺中
      縣建築管理自治條例並無牴觸等情，亦有該府96年6月23
      日府工建字第0960152035號函文在卷可憑（見本院卷二第
      65頁）。按建築基地與建築線應相連接，其接連部分之最
      小寬度，由直轄市、縣 (市)主管建築機關統一規定，建
      築法第42條前段定有明文。次按基地應與建築線相連接，
      其連接部份之最小長度應在二公尺以上；基地內以私設通
      路為進出道路之建築物總樓地板面積合計在1,000平方公
      尺以上者，通路寬度為6公尺，建築技術規則建築設計施
      工編第2條第1項第4款固亦定有明文。惟所謂「私設通路
      」，依建築技術規則建築設計施工編第1條第38款之規定
      ，係指：「基地內建築物之主要出入口或共同出入口（共
      用樓梯出入口）至建築線間之通路」而言。是依此規定，
      所謂「基地內以私設通路為進出道路之建築物總樓地板面
      積合計在1,000平方公尺以上者，通路寬度為6公尺」，係
      指建築基地內建築物總樓地板面積在1,000平方公尺以上
      者，該基地內應留設6公尺寬度之私設通路連接道路，但
      並非須留6公尺寬度之私設通路連接道路，系爭土地始得
      為建築。且本件系爭土地未面臨公路，故依臺中縣建築管
      理自治條例第2條第7項規定，得免指定建築線，仍可依法
      申請建築，已如前述，是並無原告所主張，該通行被告所
      有周圍地之道路寬度必須為6公尺，始能申請建築之問題
      。況民法787條鄰地通行權之規定，為鄰地所有權之擴張
      ，其目的在解決與公路無適宜聯絡土地之通行問題，自應
      限於必要之程度，且應選擇對鄰地損害最少之處所為之。
      其目的並不在解決鄰地建築上之問題，自不能僅以建築法
      或建築技術上之規定為立論之基礎。故鄰地如已有通路，
      且能通行汽車，自不能以該通路與建築法或建築技術之規
      定不合，而要求通行其鄰地（最高法院83年度台上字第16
      06號判決、88台上字第3295號判決參照）。查本院於96年
      3月27日勘驗現場時，系爭土地上生長雜草，並未利用，
      此有現場照片在卷可憑（見本院卷一297至299頁），原告
      並陳明目前並無自建或與建商合建之計劃（見本院卷二第
      20頁），原告主張私設通路連接建築線寬度必須為6公尺
      之情縱屬實，其目的亦在解決系爭土地將來建築上之問題
      ，而非與公路無適宜聯絡土地之通行，自難認有理由。
（四）本院審酌現市面一般自用小客車之寬度約為1公尺多至2公
      尺左右，是該通行道路之寬度如採2公尺，對於一般駕駛
      人而言，必須非常小心謹慎駕駛，且如有行人，無法閃躲
      ，確實過於狹窄。如採3公尺之寬度，則無上述困擾，雖
      仍無法容忍二部自用小客車會車通行，但因該通路之長度
      約僅為100公尺，且並不彎曲，會車的情況可事先避免，
      故本院認採附圖三所示路寬3公尺之通行方案，應已足供
      日常通行之用。
三、綜上所述，原告所有系爭土地與公路無適宜之聯絡，致不能
    為通常使用，自得通行被告所有之土地以至公路。本院認原
    告主張如附圖三至五所示之通行方案位置，應為對周圍地損
    害最少之處所及方法，惟其通行道路寬度應以3公尺已足，
    故以附圖三所示之方案為可採。從而原告依民法第787條、
    第788條之規定，請求確認其對被告戊○○、庚○○、己○○共有同段815，被告戊○○、丁○○共有同段813及被告乙○所有同段824地號土地有通行權存在，被告並應容忍原告
    於上開有通行權之土地上開設3公尺寬之道路供通行之用，
    並不得設置障礙物或為其他妨害原告通行之行為，於如附圖
    三代號815之Ａ004、813之Ａ006及824之Ａ005，面積依序為
    172.24平方公尺、97.60平方公尺、11.58平方公尺之範圍內
    ，核屬有據，應予准許。逾此範圍之請求於法無據，應予以
    駁回。
伍、結論：原告之訴為有一部有理由，一部無理由，依民事訴訟
    法第79條、第85條第1項但書，判決如主文。
中　　華　　民　　國　　96　　年　　9 　　月　　28　　日
                  民事第三庭    審判長法  官  蔡王金全
                                      法  官  卓進仕
                                      法  官  黃渙文
正本係照原本作成。
如對本判決上訴，須於判決送達後20日內向本院提出上訴狀。
中　　華　　民　　國　　96　　年　　9 　　月　　28　　日
                                書記官
